【裁判字號】    90,台上,3711
【裁判日期】    900620
【裁判案由】    貪污
【裁判全文】
最高法院刑事判決                                九十年度台上字第三七一一號
    上  訴  人  甲○○
    選任辯護人  王家鈺律師
右上訴人因貪污案件，不服台灣高等法院高雄分院中華民國八十九年十一月二十三日
第二審判決（八十八年度上訴字第一七○○號，起訴案號：台灣高雄方法院檢察署八
十七年度偵字第一七七六○號），提起上訴，本院判決如左：
    主  文
原判決關於甲○○部分撤銷，發回台灣高等法院高雄分院。
    理  由
本件原判決認定：上訴人甲○○於民國七十九年八月至八十六年二月間，任職高雄縣
政府環境保護局第三課技士，負責執行督導轄區事業廢棄物之管理及審查、層轉廢棄
物處理場設置操作許可申請等業務，為依據法令從事公務之人員。竟基於概括犯意，
利用其職務上之影響力，圖其個人不法利益，於八十二年八月間某日，因其私人使用
張簡慶勳所有之福特牌自用小客車發生事故而毀損，竟為圖免除修車費用之不正利益
，要求其轄區內之久太廢棄物處理股份有限公司（下稱久太公司）前業務經理王志高
代為送修，修畢囑由王志高於八十二年八月二十三日向久太公司負責人吳政義請領修
車費用新台幣（下同）一萬六千五百八十二元後代為繳付，而對於非主管之事務，利
用職權身分，圖謀其個人之不法利益等情，因而撤銷第一審關於上訴人部分之科刑判
決，改判仍論上訴人以依據法令從事公務之人員，對於非主管之事務，利用職權身分
圖利罪，判處有期徒刑貳年陸月，並諭知褫奪公權貳年，固非無見。惟按有罪判決書
之事實一欄，為適用法律之根據，凡於適用法令有關之事實，必須詳為記載，始足為
適用法令之基礎，而所憑之證據亦須與卷證資料相符，始為適法。（一）查修正前貪
污治罪條例第六條第一項第五款，對於非主管或監督之事務，利用職務之機會或身分
圖利罪，其利用身分圖利者，係以行為人之身分，對於該事務有某種程度之影響力，
而據以圖利為必要，其利用機會圖利者，則以行為人對於該事務，有可憑藉影響之機
會而據以圖利，方屬相當，二者之圖利方式並非全然相同而不可區分，故對行為人如
何利用機會或身分圖利，應詳為記載以為法律之適用。本件原判決認上訴人有利用其
職務上之影響力，圖其個人不法利益，將毀損之自小客車要求王志高代為送修，又囑
久太公司代為繳付修車費用等情，如屬無訛，則上訴人係在何種事務上利用其職務上
之影響力？該非主管或監督之事務究竟為何種事務？上訴人係如何利用其職權圖利？
又係如何利用其身分圖利？原審並未在判決事實欄明白記載，理由欄復未說明其所憑
之依據及認定之理由，依首開說明，自不足為適用法令之依據。（二）原判決事實欄
記載：上訴人於七十九年八月至八十六年二月間，任職高雄縣政府環境保護局第三課
技士，負責執行督導轄區事業廢棄物之管理及審查、層轉廢棄物處理場設置操作許可
申請等業務，然上訴人當時所職掌工作項目是否如原判決事實所認定，攸關其所犯罪
名之認定，應向其任職機關查明，以昭慎重，原審未予調查，又未說明其依憑之證據
，亦有應於審判期日調查之證據未予調查及理由不備之違法。（三）原判決事實以上
訴人「囑由王志高於八十二年八月二十三日向久太公司負責人吳政義請領修車費用一
萬六千五百八十二元後代為繳付」，而為上訴人有罪之認定，姑不論王志高及上訴人
事後所供：上訴人已清償上開修車費用云云是否屬實，即依王志高在調查局之筆錄證
稱：「張簡慶勳因對久太公司業務有稽查、監督之權，所以久太公司才會不得已為其
支付修車費用」（台灣高雄地方法院檢察署八十七年度偵字第一六九四三號卷第四十
一頁反面）、「因甲○○發生車禍撞壞車子，要求我幫忙送修的」（同署八十七年度
偵字第一七七六○號卷第六十頁）等語，雖含有王志高非情願代付修車費用之意，惟
其並未指明係由上訴人「囑其」向久太公司負責人請領後代繳。原審為上開事實認定
，未於判決理由中敘明所依憑之證據，非惟判決理由不備，且有認定事實不憑證據之
違誤。（四）原判決事實欄記載：上訴人係「基於概括犯意，利用其職務上之影響力
，圖其個人不法利益」，惟其僅認定上訴人於八十二年八月間，有一次圖免除修車費
用之不正利益行為而已，如所認定之事實無訛，則上訴人如何基於概括犯意為之？況
理由中亦未說明其認定上訴人有概括犯意所依憑之證據，按之刑事訴訟法第三百七十
九條第十四款之規定，即有判決理由矛盾之違背法令。（五）依扣案之久太公司總分
類帳所載：八十二年八月二十三日所支付之修車費用為一萬六千五百八十元（證物外
放）。原判決事實竟載為一萬六千五百八十二元，而認上訴人有圖得該數額之不正利
益，其所認定之事實與卷證資料顯有不符之違法。（六）按訊問被告，除有急迫情況
且經記明筆錄外，應全程連續錄音；必要時並應全程錄影。又筆錄內所記載之被告陳
述與錄音或錄影之內容不符者，其不符之部分，不得作為證據。此觀之刑事訴訟法第
一百條之一第一項、第二項規定甚明。故審理事實之法院，遇有被告抗辯其未有如訊
問筆錄所載之陳述時，應先調取該訊問過程之錄音或錄影帶，加以勘驗，以判斷該筆
錄所載被告之陳述得否作為證據。證人之訊問雖未有準用之明文，惟為發現真實，如
有與本案有密切關係之證據，自應本於職權調查之職責，善盡調查能事，以期與事實
相符。本件上訴人自始辯稱：其已將王志高代為修車及代為購置家用音響之費用交還
與王志高等語，證人王志高亦附和上訴人所辯，並主張伊於調查局詢問伊始即已說明
云云，上訴人之辯護人並多次請求勘檢證人王志高之調查局詢問錄影帶，經查原審於
八十九年一月二十一日第二次勘驗筆錄載明：「八十七年七月二十三日下午四時十二
分三十四秒，王志高有向製作筆錄之調查員說明修車費用、音響費用的錢，甲○○有
拿錢給我，我替他買了二萬多元之音響，但筆錄上未記載」（原審卷第八十四頁），
原審於八十九年十月九日調查時再度勘驗上開錄影帶四時十二分三十秒部分，經載明
勘驗情形為：「錄影帶四點十二分三十秒中，王志高有提及八十四年我沒做了，那與
我無關，但是如有關係，應係這一條，但這一條人家已經給我了（指音響費用有給我
了）屬實」（原審卷第一一九頁）等情，上開前後二次勘驗相同部分之錄影帶結果，
對王志高當時究竟係說「修車費用」、「音響費用」的錢；或僅有「音響費用」的錢
，甲○○有拿錢給伊，竟有不同之記載，實情究竟為何，尚且未明，原審遽以第三次
勘驗筆錄結果為採證依據，認為上訴人對音響費用部分已清償應不為罪，惟對第二次
勘驗筆錄所載有利上訴人部分，何以不可採信，未為說明，揆之上開說明，其採證尚
難認合乎規定。且上訴人之原審辯護人已請求就王志高該次在調查局所為關於上訴人
部分之調查錄影帶全部勘驗，而非僅就四時十二分三十四秒部分勘驗，並請查明王志
高是否有如調查筆錄所載指證「所以久太公司才會不得已為其支付修車費用」等語，
而此又關係上訴人是否確有原判決事實所載之犯行，原審就該部分未行勘驗，復未說
明不予勘驗之理由，非惟有應於審判期日調查之證據未予調查，並有理由不備之違法
。（七）證人王志高雖證稱：上訴人事後有付清修車行音響費用等語，惟對於久太公
司之總分類帳交際費用一欄仍將之列為支出項目一節，則以帳簿非其所記錄，伊不清
楚云云，茲據證人吳政義於調查局證稱：「（久太公司）總分類帳係由會計凌靜華所
記載．．．帳簿內容是由我交待渠記載，都屬實在」（台灣高雄地方法院檢察署八十
七年度偵字第一六九四三號卷第十九頁）、證人王志高於原審亦證稱：「（問：久太
公司此筆帳簿由何人記載的？）由我們公司之林（凌）靜華會計小姐製作的」（原審
卷第六十一頁），則該帳目既均由會計小姐所記載，而王志高又不清楚總分類帳之記
載，該總分類帳又為原審認定上訴人有罪之證據之一，若王志高係向久太公司預支費
用代繳，何以登載在交際費用項下？若費用已繳回公司，何以又未為銷帳？此與證人
王志高證言堪否採信及上訴人有無罪責，至有關連，自應傳訊證人會計小姐查明實情
，以為判斷之依據。另據證人王志高自承伊於八十二年底即離開久太公司，則其對於
八十四年二月十三日總分類帳中所載「甲○○音響二六五○○元」之項目，是否知情
而得以為證，頗堪質疑？證人吳政義於調查局訊問時已供證：「帳簿內容是由我交待
渠（指會計凌靜華）記載，都屬實在」等語明確，則其所證：「甲○○任職之環保局
第三課業務與久太公司有利害關係，故致送渠音響以作為交際之用」等語（見偵字第
一六九四三卷第十頁），是否能視為臆測之詞而難為上訴人不利之認定，亦非無疑，
原審未傳訊相關證人究明實情，遽為上訴人有利或不利之認定，其採證自難認與法無
違。以上或為上訴意旨所指摘，或為本院得依職權調查之事項，應認原判決關於上訴
人甲○○部分，有撤銷發回之原因。案經發回，原判決就上訴人不另為無罪諭知部分
，與前開發回部分有裁判上一罪關係，依審判不可分之原則，應併予發回，附此敘明
。
據上論結，應依刑事訴訟法第三百九十七條、第四百零一條，判決如主文。
中      華      民      國     九十     年      六      月     二十     日
                              最高法院刑事第十一庭
                                  審判長法官  林  增  福
                                        法官  邵  燕  玲
                                        法官  吳  昆  仁
                                        法官  陳  世  雄
                                        法官  惠  光  霞
      右正本證明與原本無異
                                              書  記  官
中      華      民      國     九十     年      六      月    二十七    日


司法院資訊處製作；財團法人民間司法改革基金會備份。
